臺灣高等法院刑事判決　　　　　　 　93年度上訴字第3098號
　　上　訴　人　臺灣臺北地方法院檢察署檢察官
　　上　訴　人
　　即　被　告　乙○○
　　被　　　告　甲○○
上列上訴人因偽造文書等案件，不服臺灣臺北地方法院九十三年
度訴字第五四九號，中華民國九十三年十月六日第一審判決（起
訴案號：臺灣臺北地方法院檢察署九十二年度偵字第一五七０一
號），提起上訴，本院判決如左：
    主  文
上訴駁回。
    事  實
一、乙○○明知其所有之「ＪＯＨＮＳＯＮ　ＭＡＴＴＨＥＹ廠
    ＡＺＬ‧１８─ＬＯＮＤＯＮ　ＰＬＡＴＩＮＵＭ九九九‧
    九、三二盎司ＰＴ：００４５」白金塊係贗品，竟意圖為自
    己不法之所有，基於行使偽造私文書及詐欺取財之犯意，於
    民國九十二年五月十二日中午，自台中北上台北，交付上開
    白金塊一塊及偽造工業技術研究院工業材料研究所鑑定書影
    本（其上有偽造檢驗員○○○及審核○○○各一枚，影本字
    跡不清，難予辨識姓名為何）一紙予不知情之甲○○，而委
    託甲○○尋覓質押借款管道，並陳稱有相同品質之白金塊共
    三十二塊，欲質押借款新台幣（下同）一千二百萬元云云；
    嗣於九十二年五月十四日下午二時許，乙○○利用甲○○持
    其交付之上開白金塊一塊及偽造工業技術研究院工業材料研
    究所鑑定書影本一紙，與不知情之秦正良一同前往位於台北
    市○○○路○段二號之全國融資當舖（下稱全國當舖）欲典
    當前開白金塊，並向全國當舖鑑定員呂芳成提示前開偽造之
    鑑定書影本以行使，且陳稱有相同品質之白金塊共三十二塊
    ，欲典當一千二百萬元云云，足以生損害於財團法人工業技
    術研究院工業材料研究所鑑定之正確性及全國當舖。嗣經呂
    芳成以水重法測試上開白金塊識破，而報警當場查獲，乙○
    ○之詐財始未得逞，並扣得假白金塊一塊（含外殼一個及金
    黃色保證書一面）、偽造之工業技術研究院工業材料研究所
    鑑定書影本一紙。
二、案經台北市政府警察局移送台灣台北地方法院檢察署檢察官
    偵查起訴。
    理  由
壹、被告乙○○部分：
一、上訴人即被告乙○○矢口否認有何前揭犯行，於原審辯稱：
    白金塊是九十二年一月間，在大陸珠海，由名叫「馬顏」的
    大陸人送的，當時也不知道該白金塊是否真正，僅當作紀念
    品，隔了好幾個月，「馬顏」打電話來，說該白金塊是真的
    ，還有很多塊，問可否典當，他需要錢，且已請人送去台灣
    鑑定，並從大陸傳真前揭鑑定書，其在台中７─１１便利商
    店收傳真，因本身不認識這行業的人，就請甲○○幫忙問問
    看，是否有人可以鑑定，如果是真的能否借到錢，當初有跟
    甲○○說該白金塊是真是假不確定，怎麼知道他之後拿去當
    舖，實在不知道上開白金塊及鑑定書是假的等語。經查：
（一）扣案之白金塊一塊經檢測結果，其成分為鐵，另乙塊含金
      片成分為銀０‧一一、銅六二、六一、鋅三七、二八百分
      比等情，有台北市金銀珠寶商業同業工會函在卷可參（偵
      字第一五七二三號卷第十二頁），而財團法人工業技術研
      究院工業材料研究所於九十二年四月二十二日並未受理客
      戶委託本案相關分析測試，扣案之鑑定書非該所之制式格
      式乙節，有財團法人工業技術研究院工業材料研究所函附
      卷可稽（同上卷第十三頁），足證扣案之塊狀物品並非白
      金，且扣案鑑定書及其上有檢驗員○○○及審核○○○印
      文各一枚（雖字跡不清，然無礙於印文之辨識），均屬偽
      造。
（二）被告乙○○辯稱：該白金塊係大陸人士「馬顏」贈與，不
      確定真假，鑑定書是九十二年五月七日由大陸傳真來的，
      其在台中７─１１便利商店收傳真等語。然查：扣案之白
      金塊若係真正，其價值不匪，自承與「馬顏」並無深交，
      衡諸常情，非親非故之間，豈會無故贈與高額價值白金塊
      ？是被告乙○○所辯，已違情理，難予輕信，何況，觀諸
      扣案之假白金塊外殼編號為ＰＴ：００４５，與內裝金黃
      色保證書及白金塊編號ＰＴ：００６８不符，有該扣案之
      假白金塊足憑，而被告乙○○自承持有該白金塊數月，豈
      會不知，而不心生疑問？益顯其所辯，乖違事理，不能遽
      信，再者觀諸卷附扣案前揭鑑定書影本，其上並無傳真電
      話號碼、傳真時間等文字，顯與傳真之情況不符，是被告
      乙○○辯稱該鑑定書係大陸人士「馬顏」從大陸傳真至台
      灣云云，亦與該證據不符，何況「馬顏」係大陸人士，竟
      向台灣鑑定單位取得證明；且該鑑定書記載：成果交付／
      寄出日期為九十二年五月五日，以兩岸相隔之遠、書信往
      來當需一定時日，被告乙○○竟於二日後之同年月七日即
      可收到「馬顏」之傳真，實與常情不符，益顯所辯不實。
（三）被告乙○○辯稱：不知白金塊是假的、鑑定書影本係偽乙
      節，衡諸情理，常人處事無非尋求便利，當不會捨近求遠
      ，自尋困擾，被告乙○○本可自行在台中鑑定，然卻委託
      遠在台北之甲○○處理，顯違情理，所辯不能遽信。何況
      證人林志和於原審證稱：係乙○○將白金塊拿出來，有附
      鑑定書影本，均交給甲○○等語（原審卷第五九頁），為
      同案被告甲○○所是認，足見證人林志和及被告甲○○均
      認為該鑑定書影本係扣案白金塊之鑑定書。然被告乙○○
      是稱：於九十二年一月間即經「馬顏」贈與而持有扣案之
      假白金塊等語，而扣案之偽造鑑定書影本記載申請鑑定時
      間係同年四月二十二日，縱如被告乙○○所述，該鑑定書
      係「馬顏」於同年五月七日從大陸傳真，則該鑑定書顯非
      扣案假白金塊之鑑定書，此當為被告乙○○所明知，然卻
      同時交付與人，足顯其魚目混珠之意圖，再者，倘被告乙
      ○○辯稱不知白金塊真假、待鑑定為真始借款乙節為真，
      ，豈會將其明知非扣案白金塊之鑑定書與該白金塊一併交
      付被告甲○○？致使證人林志和及被告甲○○均認為該鑑
      定書影本係扣案白金塊之鑑定書，而代為質押借款？足認
      被告乙○○所辯，有違常情，不足採信。
（四）被告乙○○辯稱：有跟甲○○說該白金塊是真是假不確定
      等語，然查證人即同案被告甲○○於警訊時供稱：乙○○
      由台中帶上開白金塊一塊並附有工業技術研究院鑑定書來
      台北，問其可不可以找到朋友，以白金塊質押借到錢，並
      告知總共有三十幾塊，先拿一塊試試看，可不可以借到錢
      等語（偵卷第二七頁）；證人呂芳成於警訊及偵審中亦證
      稱：甲○○持一塊白金並附一張工業技術研究院鑑定書前
      來典當，說該白金塊是真的，總共有三十二塊同樣白金，
      要典當一千二百萬元等語（偵卷第三十九頁、五十八頁背
      面、原審卷第五四至五五頁），堪認同案被告甲○○誤信
      上開白金塊為真，至全國當舖向呂芳成表示該白金塊是真
      正，欲以白金塊典當無訛，衡情倘被告乙○○不確定上開
      白金塊之真假，僅委託同案被告甲○○於鑑定真假後始借
      款，被告甲○○豈會擅自向當舖人員表示上開白金塊係真
      正而欲典當？應係被告乙○○曾向甲○○表示該白金塊係
      真正欲借款等語，始符合常情；足認被告乙○○所辯有跟
      甲○○說該白金塊是真是假不確定云云，不足採信。至同
      案被告甲○○嗣後於偵審時改稱：僅欲委託鑑定白金塊真
      假，不知秦正良會帶其至當舖等語，證人即介紹秦正良與
      甲○○認識之林志和於原審附和稱：當初目的是作質押鑑
      定等語，然果若如此，事關重大，自當於警詢即會陳述，
      何待日後偵審方說出？顯見此部分說辭，無非事後迴護之
      詞，均無足採，自以同案被告甲○○於警訊時供述及證人
      呂芳成之證述較為可採。
（五）辯護人辯稱：並無三十二塊白金，且同案被告甲○○所立
      承諾書也是只有二十五至三十二塊，原審認定有誤等語，
      經查：証人林志和稱：他與對方談的是要以三十二塊拿出
      來借貸等語（偵字第一五七二三號卷第三四頁，原審卷第
      五九頁反面），證人秦正良稱：他聲稱有三十二塊白金等
      語（同上偵卷第三六頁，），證人呂芳成稱：甲○○說總
      共有三十二塊白金等語（同上偵卷第三九頁，原審卷第五
      五頁），核與同案被告甲○○証稱：金額及三十二塊是饒
      先生跟我講的等語（原審卷第五八頁反面）相符，足証確
      實宣稱三十二塊白金，辯護人所辯尚有誤會。
（六）被告乙○○上開所辯，無非飾卸之詞，均不足採；此外，
      復有全國當舖測試單、扣案白金塊照片各一張在卷可參，
      事證明確，被告乙○○犯行堪予認定。
二、被告乙○○雖已著手詐欺取財行為之實施，惟未生取得財物
    之結果，詐欺取財犯罪尚屬未遂；核其所為，係犯刑法第二
    百十六條、第二百十條之行使偽造私文書罪及同法第三百三
    十九條第三項、第一項之詐欺取財未遂罪。被告利用不知情
    之同案被告甲○○以假白金塊向他人質押借款並出示偽造鑑
    定書影本以行使，係間接正犯。又被告乙○○所犯行使偽造
    私文書罪與詐欺取財罪間，有方法結果之牽連關係，應從一
    重之行使偽造私文書罪處斷。
三、原審以事證明確，適用刑事訴訟法第二百九十九條第一項前
    段，刑法第二百十六條、第二百十條、第三百三十九條第一
    項、第三項、第五十五條、第三十八條第一項第二款，罰金
    罰鍰提高標準條例第一條前段，並審酌被告乙○○犯罪之動
    機、目的、手段、智識程度、所生危害，及犯罪後否認犯行
    之態度等一切情狀，量處有期徒刑十月。並說明扣案之假白
    金塊一塊（含外殼一個及金黃色保證書一面）、偽造之工業
    技術研究院工業材料研究所鑑定書影本一紙，為被告乙○○
    所有，業據其供明在卷，並係供其犯罪所用，爰依刑法第三
    十八條第一項第二款規定，均宣告沒收，至其上二枚偽造印
    文（字跡不清，難予辨識姓名為何，然確為印文無誤），為
    前揭沒收效力所及（最高法院六十三年度台上字第二七○○
    判利意旨參照），毋庸再諭知沒收（原審事實及理由未提及
    ，應予補充）。認事用法量刑，均無不當，被告乙○○上訴
    ，為無理由，應予駁回。
四、被告乙○○經合法傳喚，無正當理由不到庭，爰不待其陳述
    ，逕行判決。
貳、被告甲○○部分：
一、公訴意旨略以：被告甲○○與乙○○均明知乙○○所有之「
    ＪＯＨＮＳＯＮ　ＭＡＴＴＨＥＹ廠ＡＺＬ‧１８─ＬＯＮ
    ＤＯＮ　ＰＬＡＴＩＮＵＭ九九九‧九、三二盎司ＰＴ：０
    ０４５」白金塊係贗品，竟共同基於意圖為自己不法所有之
    犯意聯絡，由甲○○於九十二年五月十四日下午二時許，持
    乙○○交付之前開品質白金塊一塊及偽造工業技術研究院之
    鑑定書影本一紙，與不知情之秦正良一同前往位於台北市○
    ○○路○段二號之全國當舖，欲典當前開白金塊，經甲○○
    向全國當舖鑑定員呂芳成行使提示前開偽造鑑定書，並佯稱
    前開十九兩重之白金塊經鑑定為ＰＬＡＴＩＮＵＭ九九九‧
    九，有相同品質之白金塊共計三十二塊，欲典當一千二百萬
    元，足生損害於財團法人工業技術研究院工業材料研究所鑑
    定樣品之正確性。嗣經呂芳成以水重法測試前開白金塊識破
    ，而報警當場查獲，並扣得假白金塊一塊（含外殼一個及金
    黃色保證書一面）、偽造之工業技術研究院工業材料研究所
    鑑定書影本一紙。因而認被告甲○○共同涉犯刑法第二百十
    六條、第二百十條之行使偽造私文書罪嫌及同法第三百三十
    九條第三項、第一項之詐欺取財未遂罪嫌等語。
二、按犯罪事實應依證據認定之，無證據不得認定犯罪事實；又
    不能證明被告犯罪，應諭知無罪之判決，刑事訴訟法第一百
    五十四條第二項、第三百零一條第一項分別定有明文。次按
    認定不利於被告之事實，須依積極證據，苟積極證據不足為
    不利於被告事實之認定，即應為有利於被告之認定，更不必
    有何有利之證據（最高法院三十年上字第八一六號判例參照
    ）。
三、公訴人認被告甲○○涉犯前揭犯行，無非係以被告甲○○持
    乙○○交付之上開偽造鑑定書、假白金塊，前往全國當舖典
    當之事實，且有被告乙○○之供述、證人呂芳成、秦正良之
    證述，及照片、全國當舖測試單、財團法人工業技術研究院
    工業材料研究所函、台北市金銀珠寶商業同業工會函等件，
    為其主要論據。訊據被告甲○○否認有何前揭犯行，辯稱：
    乙○○於九十二年五月十二日打電話談有白金的事情，遂從
    台中將白金塊及鑑定書帶來台北，於同年月十四日中午，由
    林志和介紹與秦正良碰面，秦正良要求其書寫佣金承諾書，
    其即打電話給乙○○，乙○○說可以，嗣秦正良帶其至全國
    當舖，其遂將白金塊交給當舖人員，當舖人員說鑑定要三天
    ，其就打電話問乙○○，乙○○說東西最好不要離開太久，
    其遂問當舖人員可否快一點，當舖人員說至少要三小時，其
    就在那邊等，後來鑑定出來是假的，乙○○只有交付一塊白
    金，至於質押借款金額及共有三十二塊白金是聽乙○○說的
    ，因為那塊白金很漂亮，也有盒子與鑑定書，所以就拿去鑑
    定看看，不知道是假的等語。
四、原審以：
（一）被告甲○○係以扣案之白金塊是真實為前提尋覓質押借款
      對象，且至全國當舖向呂芳成表示該白金塊是真正，欲以
      白金塊典當等情，已如前述；雖被告甲○○辯稱只是要先
      鑑定看看云云，不足採信，惟倘無積極證據足資認定被告
      犯行，即難僅以被告所辯不足採信，而推定其犯罪，核先
      敘明。
（二）證人林志和於原審證稱：係乙○○將白金塊拿出來，有附
      鑑定書影本，均交給甲○○等語，為被告甲○○所是認，
      足見證人林志和及被告甲○○均認為該鑑定書影本係扣案
      白金塊之鑑定書等情，已如前述。且被告甲○○另陳稱：
      乙○○於九十二年五月十二日從台中把白金塊及鑑定書帶
      上來，當天白金塊是林志和帶走，至同年月十四日中午，
      林志和介紹秦正良與其認識，並將白金塊交還等語，核與
      證人林志和所述相符，足認被告接觸扣案白金塊之時間甚
      短。而被告甲○○並非貴金屬、珠寶或鑑定專業人士，接
      觸扣案白金塊之時間甚短，是其所述未辨識出扣案白金塊
      及鑑定書影本均係虛偽等語，應可採信。
（三）至卷附財團法人工業技術研究員工業材料研究所函、台北
      市金銀珠寶商業同業工會函，僅能證明扣案之鑑定書影本
      及白金塊係虛偽；證人秦正良、呂芳成之證詞，亦僅能證
      明被告持假白金塊及偽造鑑定書影本至全國當舖典當；然
      均無法證明被告「明知」該等物品均係虛偽，尚難作為認
      定被告確有故意犯罪之證據。從而，被告甲○○上開所辯
      不知扣案白金塊及鑑定書影本是假的等語，堪予採信，即
      難認被告甲○○就前揭行使偽造私文書及詐欺取財犯行，
      與被告乙○○間有何犯意聯絡及行為分擔。此外，復無其
      他積極證據足資證明被告甲○○有何公訴人所指之前揭犯
      行，不能證明被告甲○○犯罪，依前開說明，自應諭知其
      無罪之判決。核無不當。
 五、檢察官上訴意旨以被告甲○○簽立承諾書，若非與被告乙
     ○○共謀，焉會如此，且應允給付秦正良百分之五酬金，
     顯屬太高，有違常情等語，指摘原審無罪認定不當，然查
     ：有關承諾書乙節，其上載明：甲○○同意白金質押借貸
     等語，亦足證明被告甲○○不知情，蓋倘若知情或與被告
     乙○○共謀，衡諸犯罪者，不欲人知之通性，隱匿之猶恐
     不及，豈會以真姓名具名？至有關酬金是否過高乙節，被
     告甲○○稱：是問過乙○○等語，尚不違受託者請示之常
     情，因此，並不能遽以之即推認知情，是檢察官上訴意旨
     ，尚有誤會，為無理由，應予駁回。
據上論斷，應依刑事訴訟法第三百六十八條，第三百七十一條，
判決如主文。
本案經檢察官鄭龍照到庭執行職務。
中　　華　　民　　國　　94　　年　　1 　　月　　25　　日
                  刑事第二十一庭審判長法  官溫耀源
                                      法  官吳  燦
                                      法  官周政達
以上正本證明與原本無異。
如不服本判決，應於收受送達後十日內向本院提出上訴書狀，其
未敘述上訴之理由者並得於提起上訴後十日內向本院補提理由書
（均須按他造當事人之人數附繕本）。
被告甲○○不得上訴。
                                      書記官陳菊珍
中　　華　　民　　國　　94　　年　　1 　　月　　25　　日
附錄：本案論罪科刑法條全文
刑法第二百十六條
行使第二百十條至第二百十五條之文書者，依偽造、變造文書或
登載不實事項或使登載不實事項之規定處斷。
刑法第二百十條
偽造、變造私文書，足以生損害於公眾或他人者，處五年以下有
期徒刑。
刑法第三百三十九條意圖為自己或第三人不法之所有，以詐術使
人將本人或第三人之物交付者，處五年以下有期徒刑、拘役或科
或併科一千元以下罰金。
以前項方法得財產上不法之利益或使第三人得之者，亦同。
前二項之未遂犯罰之。
